臺灣高等法院高雄分院民事判決
                                      108年度上字第305號
上  訴  人  梁貴鎮  
訴訟代理人  梁源順  
            蔡桓文律師
被  上訴人  賴彥良  


訴訟代理人  洪國欽律師 
            張志堅律師
被上訴人    湯瑞欽  
            王祥峰  
            涂騰少  

            陳雅雲  

            周世和  

            胡慶淵  

            蘇文祥  

            楊崇德  

            鄭文琇  

            蔡龍生  

            邱雯菁  

            陳誼璟  

            曾瑞娟  
            陳與國  
            林廷生  

            曾玉娟  
            劉怡君  
參  加  人  鍾雪梅  



參  加  人  鍾馮玉煐
前  一  人
訴訟代理人  鍾廣平  
參  加  人  屏東縣政府

法定代理人  潘孟安  
前  一  人
訴訟代理人  陳炳良  
            王子瑋  
上列當事人間請求確認通行權存在等事件，上訴人對於中華民國
108年6月26日臺灣屏東地方法院105年度訴字第678號第一審判決
提起上訴，本院於110年12月8日言詞辯論終結，判決如下：
    主  文
上訴駁回。
第二審訴訟費用由上訴人負擔。
    事實及理由
一、被上訴人王祥峰、涂騰少、陳雅雲、周世和、胡慶淵、蘇文
    祥、楊崇德、鄭文琇、蔡龍生、邱雯菁、陳誼璟、曾瑞娟、
    陳與國、林廷生、曾玉娟、劉怡君經合法通知未於言詞辯論
    期日到場，核無民事訴訟法第386條所列各款情形，爰依上
    訴人之聲請，由其一造辯論而為判決。
二、上訴人主張：伊所有坐落屏東縣○○鄉○○段000○000地號土地
    （下分稱系爭658地號土地、系爭666地號土地，合稱系爭土
    地）分屬都市計畫住宅區用地及道路預定地，四周為他人之
    土地所圍繞，與公路無適宜之聯絡，以致不能為通常之使用
    ，而屬袋地，依民法第787條第1項規定，伊得請求通行被上
    訴人賴彥良所有之同段679地號土地（下稱679地號土地）如
    原判決附圖（下稱附圖）所示編號679地號土地部分面積272
    .80平方公尺及被上訴人湯瑞欽所有之同段680-7地號土地（
    下稱680-7地號土地）如附圖所示編號680-7(1)部分面積2.7
    3平方公尺，賴彥良、湯瑞欽應容忍伊通行前開土地，不得
    為任何妨害伊通行之行為。又679、680-7地號土地上如附圖
    編號AB連線所示之圍牆及其南側之樹木與盆栽屬於住戶即被
    上訴人共有，被上訴人全體有除去之權能，伊亦得請求予以
    除去，以利通行等語。聲明：㈠確認上訴人就賴彥良所有679
    地號土地如附圖所示編號679部分面積272.80平方公尺及湯
    瑞欽所有680-7地號土地如附圖所示編號680-7 (1)部分面積
    2.73平方公尺，有通行權存在。㈡賴彥良、湯瑞欽應容忍上
    訴人通行前項土地，並不得為任何妨害上訴人通行之行為。
    ㈢被上訴人應將坐落679、680-7地號土地上如附圖編號A、B
    連線所示之圍牆（下稱系爭圍牆）及其南側之樹木與盆栽除
    去。
三、被上訴人則以：
  ㈠賴彥良：系爭土地可透過向北側道路通行至新民街，並無阻
    隔，亦無任何人表明上訴人不可通行，自無土地欠缺與公路
    適宜聯絡之情，應非袋地。又上訴人主張之通行方案，須經
    過參加人屏東縣○○○○○○段000○000地號土地（下稱667、668
    地號土地），並在667、668地號土地上搭設橋樑，拆除圍牆
    ，始能到達679、680-7地號土地，並非損害最小方案。況67
    9、679-1地號土地雖屬計畫道路用地，惟未經屏東縣政府徵
    收且開闢為道路，伊並無容忍上訴人通行之義務及必要。反
    之，系爭土地西側為參加人鍾雪梅、鍾馮玉煐共有之同段66
    5地號土地（下稱665地號土地），向西至屏東縣長治鄉新民
    街（下稱新民街），且665地號土地面積僅為49.75平方公尺
    ，較行經679地號土地所侵害之權利為小，故上訴人應通行6
    65地號土地較為便利適宜。又系爭圍牆雖有部分坐落伊之土
    地上，但該圍牆係建商即原審共同被告豐蕣建設有限公司（
    下稱豐蕣公司）所建造，並隨同建物一併移轉給社區住戶即
    其餘被上訴人，伊非系爭圍牆起造人，亦非社區住戶，並無
    事實上處分權，無拆除圍牆之權限等語，資為抗辯。
  ㈡湯瑞欽：附圖A點至B點中間有個交叉點，從交叉點至B點是伊
    私人建築用地，上訴人若要通行，伊可以接受從A點至交叉
    點處，上訴人通行預定道路較合理。其餘陳述同賴彥良等語
    置辯。
  ㈢林廷生、曾玉娟：上訴人請求通行之土地，與伊等所有之同
    段673-4、673-5地號土地無關，不應向伊等請求等語置辯。
  ㈣陳誼璟：系爭圍牆有保護社區安寧功能，若予拆除，生活品
    質會受影響等語置辯。
  ㈤王祥峰、涂騰少、陳雅雲、周世和、胡慶淵、蘇文祥、楊崇
    德、鄭文琇、蔡龍生、邱雯菁、曾瑞娟、陳與國、劉怡君均
    未到庭陳述或提出書狀作何聲明或陳述。
四、參加人則以：
  ㈠屏東縣政府：伊管理之667、668地號土地現況為水溝，在不
    影響地方排水前提下，同意上訴人申請通行使用，惟後續若
    有通行安全問題，須由上訴人負責，且之後若有市區道路要
    開闢，上訴人也要復舊，讓伊可以施作道路等語。
  ㈡鍾雪梅、鍾馮玉煐：伊等同意上訴人通行665地號土地，然
　　658、666地號土地離新民街有10公尺，會有損害，上訴人主
    張之通行方案現況為巷道，方屬對周圍地損害最少之處所及
    方法，僅要將系爭圍牆拆掉即可通過等語。
五、原審判決上訴人敗訴，上訴人不服提起上訴，於本院聲明：
    ㈠原判決廢棄。㈡確認上訴人就賴彥良所有679地號土地如附
    圖編號679部分面積272.80平方公尺及湯瑞欽所有同段680-7
    地號土地如附圖編號680-7⑴部分面積2.73平方公尺，有通行
    權存在。㈢賴彥良、湯瑞欽應容忍上訴人通行前項土地，並
    不得為任何妨害上訴人通行之行為。㈣被上訴人應將679、68
    0-7地號土地上如附圖編號A、B連線所示之圍牆及其南側之
    樹木與盆栽除去。賴彥良、湯瑞欽則聲明：上訴駁回。
六、兩造不爭執事項：
    上訴人所有系爭土地分屬都市計畫住宅區用地及道路預定地
    ，四周為他人之土地所圍繞：⑴其北側為同段655、656、657
    地號土地，其地上係連棟建築；⑵東側為同段645-1地號土地
    ，地上種有椰子、檳榔及香蕉樹，其間有寬約2公尺之農路
    連接658地號土地，往北經由同段481地號土地轉向西方連接
    新民街；⑶南側為同段667、668地號土地（國有土地，屏東
    縣政府為管理機關），現狀為水溝，與679、680-7地號土地
    間有系爭圍牆阻絕，圍牆南側種有南天竺樹並置放盆栽。⑷
    西側部分為665地號（鍾雪梅、鍾馮玉煐共有）土地，665地
    號與667地號土地之地界上，亦建有磚牆。666地號和665地
    號相鄰之地界為3米4，665地號和663地號之地界為4米3（66
    3地號為新民街）。
七、本件之爭點：
  ㈠系爭土地是否屬於民法第787條第1項之袋地？
  ㈡上訴人主張之通行方案，是否為對周圍地損害最少之處所？
八、本院之判斷：
  ㈠系爭土地是否屬於民法第787條第1項之袋地？
  ⒈按土地因與公路無適宜之聯絡，致不能為通常使用時，除因
    土地所有人之任意行為所生者外，土地所有人得通行周圍地
    以至公路。前項情形，有通行權人應於通行必要之範圍內，
    擇其周圍地損害最小之處所及方法為之；民法第787條第1項
    、第2項前段定有明文。次按所謂土地與公路無適宜之聯絡
    ，致不能為通常之使用，其情形不以土地絕對不通公路為限
    ，即土地雖非絕對不通公路，因其通行困難以致不能為通常
    之使用時，亦應許其通行周圍地以至公路（最高法院53年度
    台上第2996號判決意旨參照）。
  ⒉經查，系爭土地四周由西依順時鐘方向依序為665、659、655
    、656、657、645-1、668、667地號土地，有上訴人提出之
    地籍圖謄本（見原審卷㈠第8、45頁）為證。又系爭土地西側
    臨665地號土地，為鍾雪梅、鍾馮玉煐共有，有土地登記謄
    本（見原審卷㈡第213頁）在卷可稽；665地號土地為水泥鋪
    設之空地，其上緊鄰系爭666地號土地部分，設有鐵門，臨
    新民街部分亦有鐵柵欄等情（見原審勘驗筆錄原審卷㈠第135
    頁），佐以新民街位於系爭土地之西側位置以觀，亦據賴彥
    良提出內政部地籍圖資網路便民服務系統資料及衛星照片為
    證（見原審卷㈠第62至63頁）。再者，系爭土地西側尚鄰659
    地號土地，其上蓋有三層樓建物，另系爭土地北側655、656
    、657、東側645-1地號土地亦屬他人所有土地，有土地登記
    查詢資料在卷可稽（見本院卷㈡證物袋），而667、668地號
    土地為國有，由屏東縣政府為管理機關，目前為水溝，亦有
    土地登記謄本在卷（見原審卷㈠第108至109頁）為證，並為
    兩造所不爭執，堪認系爭土地周圍為他人之土地所圍繞，而
    與公路即新民街間無適宜之聯絡，堪予認定。
　⒊系爭土地固可由東側再往北方向即經由645-1、645、481、48
    3-8、483-7、483-6、484等地號土地通行新民街，道路現為
    碎石子農路，寬度約2公尺等情，業據賴彥良提出路線圖為
    參（見本院卷㈠第343頁），亦有原審勘驗筆錄、現場照片及
    本院勘驗筆錄暨現場照片在卷（見原審卷㈠第135頁、第159
    至168頁、本院卷㈠第475至491頁）可稽，然上訴人陳述：上
    開碎石農路為對造提出之照片前4張（即原審卷㈠第162至163
    頁），自第5張照片開始即為同段645-1地號土地範圍（即原
    審卷㈠第164至168頁照片）等語（見本院卷㈡第287頁），為
    被上訴人所不爭，再參酌賴彥良提出之上開自新民街140-7
    號建物旁巷道（坐落同段484地號土地，見本院卷㈠第475頁
    勘驗筆錄）進入系爭土地之供通行使用之土地照片所示，外
    觀上可知該路初始為水泥路，繼而為泥土路（第5張照片開
    始，見原審卷㈠第164至168頁），路之兩側及中間長有雜草
    ，部分需穿越椰子樹、檳榔樹、香蕉樹之空隙行走，非屬供
    通常使用之道路，自難僅以系爭土地北側上開農路之存在，
    即逕謂系爭土地並非袋地，故賴彥良此部分之抗辯，尚無可
    採。
  ㈡上訴人主張之通行方案，是否為對周圍地損害最少之處所？
　　上訴人主張就賴彥良所有679地號土地如附圖編號679部分面
    積272.80平方公尺，及湯瑞欽所有680-7地號土地如附圖編
    號680-7 (1)部分面積2.73平方公尺之範圍為通行之用（下
    稱上訴人通行方案），且被上訴人應將系爭圍牆及其南側之
    樹木與盆栽除去等語，賴彥良則主張系爭土地往西或往東方
    向都可通行聯外道路等語。
  ⒈按鄰地通行權規範目的在使袋地發揮經濟效用，以達物盡其
    用之社會整體利益，擴張通行權人之土地所有權，令周圍地
    所有人負容忍之義務，二者間須符合比例原則，是通行權人
    須在通行之必要範圍，擇其周圍地損害最少之處所及方法為
    之。所謂必要範圍，應依社會通常觀念，就周圍地之地理狀
    況，相關公路之位置，與通行地間之距離，周圍地所有人之
    利害得失等因素，綜合判斷是否為損害周圍地最少之最適宜
    通路（最高法院109年度台上字第1947號民事判決）。
  ⒉就上訴人主張之通行方案而言：
  ⑴據上訴人陳述：主張之通行位置（如附圖），預計將從系爭6
    58地號土地向南，先在附圖編號667(2)、668(1)範圍搭建版
    橋跨越667、668地號國有土地（水溝），再通行679、680-7
    ⑴部分土地等語（見本院卷㈡第288頁），業據提出土地登記
    謄本、使用屏東縣政府水利建造物申請書及屏東縣政府108
    年4月2日屏府水工字第10811803900號函檢附綜合會勘結論
    資料（見原審卷㈢第91至93頁）為參。可知依其主張之方案
    ，則通行須先跨越現況為水溝之667、668地號土地，即在附
    圖編號667(2)、668(1)範圍搭建版橋以跨越667、668地號土
    地（水溝）。其次，觀諸上開申請書及函文檢附會勘結論內
    容，記載667、668地號土地現況為寬2公尺溝渠，上訴人申
    請設置版橋供公用通行使用，尚無阻礙排水之虞，同意設置
    等語，可見屏東縣政府同意上訴人通行667、668地號土地，
    且已就系爭土地申請使用水利建造物獲准（即版橋設置），
    並同意延長完工期限至110年12月31日止（見本院卷㈡第319
    頁），則上訴人固得藉由設置版橋即經由667、668地號土地
    至679、680-7號土地，再除去679、680-7地號土地上系爭圍
    牆及其南側之樹木、盆栽，方得以通行。
  ⑵惟查，上訴人在667⑵、668⑴範圍搭建版橋，不得影響排水，
    且平時應為相當之養護，以維護行經該處之人車安全，屏東
    縣政府並表示：倘後續土地要做市區道路開闢，上訴人必須
    復舊，且通行相關安全由上訴人自行負責，不要衍生國賠事
    件等語（見本院卷㈡第306頁），準此，此方案上訴人於設置
    版橋後，係既有維護橋樑及排水及人車安全之必要，則攸關
    公共安全，況且屏東縣政府係附條件同意上訴人設置版橋，
    難認為妥適之方案。又就679、680-7地號土地之通行範圍，
    如附圖所示679地號土地部分通行面積為272.8平方公尺，而
    680-7地號土地部分通行面積為2.73平方公尺，可知依上訴
    人主張通行679、680-7地號土地面積多達275.53平方公尺（
    272.8+2.73），遠大於後述3.之通行方案。雖679地號土地
    經長治都市計畫公告屬道路預定地，有屏東縣長治鄉土地使
    用分區證明書在卷（見原審卷㈠第47頁）可稽，惟目前尚未
    徵收，仍屬私人所有，尚難憑此即認為適宜之方案。
　⑶至上訴人另主張：附圖679、680-7(1)地號土地使用狀態，目
    前雖為社區通路，鄰接北側667、668地號土地有一圍牆隔絕
    北方土地，然往南端延伸，則通達676、677、678地號土地
    十字路口，與外界相連通，可知附圖679、680-7(1)土地為
    供公眾通行之道路無疑，況且圍牆未領有雜項執照，可隨時
    拆除云云。惟此方案既應設置版橋始得通行，而設置版橋有
    上述不安全之處，是上訴人上開主張尚難採為有利之認定。
  ⒊再者，賴彥良主張之方案，為系爭土地往西通行665地號土地
    至聯外道路即新民街，如前所述，665地號土地面積為49.75
    平方公尺，亦屬都市計畫道路預定地，有土地登記謄本及屏
    東縣長治鄉土地使用分區證明書在卷（見原審卷㈠第100頁、
    ㈡第213頁）可稽，可知系爭土地往西通行之665地號土地，
    位置均在計畫道路範圍內。而就利用土地之通行面積而言，
    上訴人往西通行665地號土地通往聯外道路之面積49.75平方
    公尺，遠小於上訴人主張通行方案之（即通行679、680-7地
    號土地）面積275.53平方公尺。其次，665地號土地與系爭6
    66地號土地相隔有一鐵門，鐵門兩側有牆，靠近新民街（66
    3地號土地，為長治鄉所有）處有白色鐵柵欄門，系爭666地
    號土地與665地號土地相鄰之地界為3米4（3公尺40公分），
    665地號土地與663地號土地之地界為4米3（4公尺30公分）
    ，二道門中間有水泥地，其上有盆栽、簡易水槽、曬衣桿、
    機車等雜物，系爭土地通過665地號土地離新民街有10公尺
    ，亦分據上訴人及鍾雪梅陳述在卷（見本院卷㈡第307頁，原
    審卷㈡第324頁、本院卷㈠第119頁），並有勘驗筆錄及現場照
    片在卷（見原審卷㈠第64至65頁、第153頁、本院卷㈠第167至
    171頁，第475頁、㈡第481頁照片下方、第483頁照片上方）
    可稽，可知自系爭土地往西通往新民街約10公尺，而665寬
    度約3米4、4米3，足供人車通行，及相隔鐵門及鐵柵門，拆
    除該門及移除地上物即可通行至新民街，再參酌鍾雪梅、鍾
    馮玉煐陳稱同意上訴人通行665地號土地等語（見原審卷㈢第
    3頁背面、第104頁背面），可知上訴人通行665地號土地，
    亦與土地所有人鍾雪梅、鍾馮玉煐之意願無違。
  ⒋至於賴彥良另主張系爭土地向東再向北方可通行至聯外道路
    云云。惟該道路通行有相當困難，非供通常使用之道路，業
    如前述，故此通行方案並不足採。
　⒌綜前事證，本院審酌上訴人主張通行方案，須先在附圖編號6
    67(2)、668(1)範圍搭建版橋，另須拆除系爭圍牆及除去南
    側之樹木、盆栽，且通行附圖679、680-7(1)範圍面積達275
    .53平方公尺，而賴彥良主張之方案即系爭土地往西通行665
    地號土地至新民街，通行665地號土地範圍面積49.75平方公
    尺，且665地號屬都市計畫道路預定地，僅須除去鐵門、鐵
    柵欄門即可通行。此外，自地籍圖（原審卷㈠第45頁）所示
    ，依上訴人主張通行方案到達聯外道路新民街，與賴彥良主
    張之方案即往西通行665地號土地至聯外道路新民街相較，
    顯然距離較遠，堪認上訴人主張之通行方案，較諸通行665
    地號土地，並非周圍地損害最少之處所及方法，故上訴人請
    求通行之方案，委無可採。至於賴彥良另主張之北側農路之
    通行方案，因非供通常使用之道路，如前所述，自難認屬適
    宜之通行方案。
九、綜上所述，上訴人聲明請求㈠確認上訴人就賴彥良所有679地
    號土地如附圖編號679部分面積272.80平方公尺及湯瑞欽所
    有680-7地號土地如附圖編號680-7(1)部分面積2.73平方公
    尺，有通行權存在。㈡賴彥良、湯瑞欽應容忍上訴人通行前
    項土地，並不得為任何妨害上訴人通行之行為。㈢被上訴人
    應將坐落679、680-7地號土地上如附圖編號A、B連線所示之
    圍牆及其南側之樹木與盆栽除去；為無理由，不應准許。從
    而，原審駁回上訴人之訴並無不合。上訴論旨指摘原判決不
    當，求予廢棄改判，為無理由，應駁回上訴。
十、據上論結，本件上訴為無理由，依民事訴訟法第463條、第3
    85條第1項前段、第449條第1項、第78條，判決如主文。
中　　華　　民　　國　 110　　年　　12　　月　　22　　日
                            民事第六庭
                                審判長法  官  魏式璧
                                      法  官  賴文姍
                                      法  官  郭慧珊
以上正本證明與原本無異。
如對本判決上訴，須於判決送達後20日內向本院提出上訴狀，其
未表明上訴理由者，應於上訴後20日內向本院提出上訴理由書（
均須按他造當事人之人數附繕本）。
上訴時應提出委任律師或具有律師資格之人之委任狀，並依附註
條文規定辦理。如委任律師提起上訴者，應一併繳納上訴審裁判
費。
中　　華　　民　　國　　110 　年　　12　　月　　22　　日
                                      書記官  李采芹
附註：
民事訴訟法第466條之1：
對於第二審判決上訴，上訴人應委任律師為訴訟代理人，但上訴
人或其法定代理人具有律師資格者，不在此限。
上訴人之配偶、三親等內之血親、二親等內之姻親，或上訴人為
法人、中央或地方機關時，其所屬專任人員具有律師資格並經法
院認適當者，亦得為第三審訴訟代理人。
第1項但書及第2項情形，應於提起上訴或委任時釋明之。